臺灣高等法院刑事判決
111年度上訴字第546號
上  訴  人  
即  被  告  呂家豪



上列上訴人因偽造文書案件，不服臺灣新竹地方法院110年度訴
字第528號，中華民國110年11月22日第一審判決（起訴案號：臺
灣新竹地方檢察署110年度偵字第2090號），提起上訴，本院判
決如下：
    主  文
原判決撤銷。
呂家豪犯行使偽造私文書罪，累犯，處有期徒刑伍月，如易科罰
金，以新臺幣壹仟元折算壹日。
偽造之「曾建偉」署押拾枚（含簽名肆枚、指印陸枚）均沒收之
。
    事  實
一、呂家豪並不認識曾建偉，而對其可能是未經曾建偉之同意或
    授權，擅自以「曾建偉」名義租車此節有所認識，竟仍因友
    人沈建華請託其代為租車，而基於行使偽造私文書之不確定
    故意，於民國108年12月28日10時15分許，在位於新竹市○區
    ○道○路○段00○0號之陳立小客車租賃有限公司【下稱陳立租
    車公司】，冒用曾建偉之名義租賃車牌號碼000-0000號之自
    小客車，並於租賃車汽車試駕（介紹買賣）合約書【下稱汽
    車試駕合約書】之「買方」、「乙方（買方）」欄及汽車租
    賃契約之「承租人姓名」、「空白處指紋」欄處偽造「曾建
    偉」之署名各1枚（合計4枚），及於上開欄位及日期欄按捺
    指印各1枚（合計6枚），虛偽表示是曾建偉本人承租上開自
    小客車之意思而該汽車試駕合約書、汽車租賃契約等私文書
    ，再持向陳立租車公司承辦人員行使，足以生損害於曾建偉
    本人及陳立租車公司管理租車業務之正確性。嗣因呂家豪將
    上開自小客車交由沈建華使用，而經沈建華與賴品儒等人供
    為竊盜犯行之用（沈建華、賴品儒所涉竊盜案件，業經臺灣
    臺中地方法院以110年度易字第234號判決判處罪刑確定），
    經警循線調查，依前開汽車試駕合約書、汽車租賃契約所蓋
    指印比對後為呂家豪指紋，而悉上情。
二、案經曾建偉訴請臺中市政府警察局第六分局市報告臺灣臺中
    地方檢察署檢察官陳請臺灣高等檢察署檢察長核轉臺灣新竹
    地方檢察署檢察官偵查起訴。
    理  由
壹、證據能力部分：
一、本判決下引具傳聞性質之各項供述證據經本院於審判期日調
    查證據時提示並告以要旨後，未據當事人於言詞辯論終結前
    就證據能力部分有所異議（見本院卷第80至81頁、第197至1
    98頁，被告呂家豪僅爭執證人沈建華所述之證明力），本院
    復查無該等證據有違背法定程序取得或顯不可信之情狀，揆
    諸刑事訴訟法第159條之5規定，應均有證據能力。
二、至本件認定事實所引用之非供述證據，並無證據證明係公務
    員違背法定程序所取得，亦查無顯不可信或不得作為證據之
    情形，且經本院於審判期日依法進行證據之調查、辯論，亦
    應有證據能力。
貳、認定犯罪事實之證據及理由：
一、訊據被告固坦承冒用告訴人曾建偉名義向陳立租車公司租車
    ，並於上開時、地在汽車試駕合約書、汽車租賃契約上偽簽
    曾建偉姓名及按捺指印之事實，惟否認有行使偽造私文書之
    犯行，辯稱：當時是沈建華持曾建偉之身分證要我幫忙租車
    ，騙我說曾建偉是他朋友，我不認識曾建偉，我是相信沈建
    華才去幫他租車，不知道曾建偉並沒有同意等語。
二、查被告於上開時、地冒用曾建偉名義向陳立租車公司租賃車
    牌號碼000-0000號之自小客車，並於前揭汽車試駕合約書之
    「買方」、「乙方（買方）」欄及汽車租賃契約之「承租人
    姓名」、「空白處指紋」欄處偽簽「曾建偉」之署名各1枚
    （合計4枚），及於上開欄位及日期欄按捺指印各1枚（合計
    6枚），再將上開文件持交陳立租車公司承辦人員而行使，
    後該自小客車由沈建華、賴品儒等人使用之事實，業據證人
    即陳立租車公司員工葉毅偉、證人即告訴人曾建偉、證人即
    該自小客車車主彭均曜於警詢（見偵17420號卷第127至132
    頁、第139至143頁、第145至149頁、第161至170頁、第175
    至183頁）、證人賴品儒於警詢及偵查（見偵17420號卷第89
    至95頁、第339至347頁）、證人沈建華於警詢、偵查及本院
    審理時（見偵17420號卷第103至109頁、第375至379頁；本
    院卷第195至197頁）證述在卷，並有彭均曜及陳向宇簽立之
    國際租賃集團小客車租賃定型化契約、偽造之汽車租賃契約
    影本、汽車試駕合約書影本、曾建偉104年7月31日補發之身
    分證件影本、內政部警政署刑事警察局109年2月14日刑紋字
    第1090005248號鑑定書、被告指紋卡片、臺中市政府警察局
    第六分局證物採驗報告、刑事案件證物採驗紀錄表、車輛詳
    細資料報表、曾建偉108年3月18日補發之身分證件影本各1
    份等件在卷可稽（見偵17420號卷第185至201頁、第205至21
    0頁、第215頁至233頁、第267頁、第315頁），且為被告於
    原審及本院坦承或不爭執（見原審卷第64至65頁、第69頁；
    本院卷第78至79頁、第200頁），是此部分之事實應堪認定
    ，合先敘明。
三、證人沈建華雖於本院否認有交付曾建偉證件給被告，囑其以
    曾建偉名義租車之情（見本院卷第195至197頁），但依證人
    即沈建華竊盜案件共犯賴品儒於偵查中所證：本案應係沈建
    華將人頭證件交給被告去租車，真實租車是被告，為了不讓
    被告捲到其中，所以找一個人頭來租車等語（見偵17420號
    卷第341、345頁），堪可認被告辯稱曾建偉證件是由沈建華
    所提供等語，尚非全然無據。但縱依被告此一所辯，被告於
    本院自承沈建華為陳立租車公司之黑名單（見本院卷第79頁
    ），證人葉毅偉於偵查中亦證稱：之前沈建華叫過很多人租
    車，最後都是沈建華使用，警察叫我們去做筆錄，幾乎都是
    竊盜案件，少說快10次，所以我們根本不想租車給沈建華，
    只要他的名字我們都不租等語（見偵2090號卷第25頁反面）
    ，參以被告於警詢中稱其與沈建華為國中同學，向陳立租車
    公司租車達40多次（見偵17420號卷第124頁），即與雙方都
    有往來，還出面替沈建華向陳立租車公司租車等情，顯然被
    告對於前開沈建華無法順利租車此節應有所知悉，是在沈建
    華有諸多租車劣跡之情形下，竟突然持被告不認識之曾建偉
    證件要被告出面租車，衡情被告應對該曾建偉證件極可能僅
    是沈建華所取得之人頭資料，曾建偉極可能並未同意或授權
    以其名義租車此情，應有所認識甚明。
四、又沈建華既有前開租車劣跡，被告復全無向曾建偉查證之管
    道，自亦不能單憑其所辯沈建華保證有經授權，即可認被告
    得確信上情不會發生。況被告前於警詢、偵查中均矢口否認
    有前揭冒用曾建偉名義租車之行為，還推稱是先前到陳立租
    車行租車時，因時間匆忙未簽名僅蓋指印之空白契約，或是
    多蓋到的契約等語（見偵17420號卷第123至124頁；偵2090
    號卷第23頁反面至26頁），則若果如其所辯，是誤信沈建華
    之保證，且其於警詢、偵查中應訊（詢）時沈建華已因使用
    該自小客車行竊而遭查獲，該等汽車試駕合約書、汽車租賃
    契約上並查有被告按捺之指印，難以撇清關係，被告既深覺
    受騙，大可於偵查中即供出上情為己辯解，無袒護沈建華之
    必要，詎被告經檢察官提示前引賴品儒所證，訊問就賴品儒
    證稱曾建偉之身分證件保卡是沈建偉交給你後去租車此情有
    何意見時，竟仍答稱：「不是真實的，沈建華也沒拿這東西
    給我。」等語（見偵2090號卷第25頁），亦可徵被告以曾建
    偉名義租車及冒名簽立上開汽車試駕合約書、契約書時，應
    已對是否有得曾建偉之同意或授權有所懷疑，才會於一開始
    應訊（詢）時撇清責任，否認是由其出面租車。則被告既有
    上開認識，竟仍為幫忙同學沈建華而出面冒用曾建偉名義租
    車，其應具有縱使未得曾建偉之同意或授權亦不違反其本意
    之行使偽造私文書等不確定故意，甚為灼然。被告辯稱是誤
    信沈建華之保證，主觀上並無偽造文書之故意云云，並非可
    採。
五、綜上所述，被告上開所辯均非足採，本案事證明確，被告犯
    行堪以認定，應予論罪科刑。
六、被告雖於言詞辯論終結後遞狀請求調取證人沈建華於110年1
    1月23日在新竹監獄與案外人楊菁茹之會客錄音，及聲請傳
    喚楊菁茹到庭作證，欲證明本案係沈建華交付曾建偉之身分
    證委請被告代為租車之事實，然縱使此部分之待證事實為真
    ，但依前述本院之認定，被告仍具有行使偽造私文書之不確
    定故意而成立上開罪名，是此部分之待證事實並不足憑為有
    利於被告之認定，應無調查必要，本院爰不予調取會客錄音
    及傳喚證人楊菁如，併此敘明。
參、論罪及刑之加重事由：
一、核被告所為，係犯刑法第216條、第210條之行使偽造私文書
    罪。
二、被告偽造「曾建偉」署押（含簽名、指印）之行為係其偽造
    私文書之部分行為，應不另論罪。又被告是基於同一假冒身
    分租車之目的，於密切接近之時間在同一地點，偽造上開汽
    車試駕合約書及汽車租賃契約等私文書，所侵害者為相同被
    害人之同一法益，各行為之獨立性極為薄弱，依一般社會健
    全觀念，難以強行分別，應視為數個舉動之接續施行，合為
    包括之一行為予以評價，屬接續犯，就偽造私文書部分應僅
    論以一罪為已足。被告偽造私文書後復持以行使，偽造之低
    度行為，應為行使之高度行為所吸收，不另論罪。
三、累犯加重其刑部分：
㈠、被告前因施用毒品案件，經臺灣新竹地方法院以108年度竹簡
    字第283號判決判處有期徒刑2月確定；又因持有及施用毒品
    等案件，經同法院以108年度竹簡字第675號判決分別判處有
    期徒刑4月、3月確定；上開案件再經同法院以108年度聲字
    第1390號裁定應執行有期徒刑7月確定，嗣於108年12月24日
    易科罰金執行完畢等情，有本院被告前案紀錄表在卷可稽，
    其受有期徒刑執行完畢後，5年以內故意再犯本件有期徒刑
    以上之罪，已符合刑法第47條第1項所定累犯要件。
㈡、惟本院衡酌被告前案所犯為毒品案件，與本案所犯偽造文書
    之犯罪型態不同，所侵害之法益、對社會之危害程度亦有相
    當差別，兩者間顯無延續性或關聯性，尚難認其具特別惡性
    及對刑罰反應力薄弱之情形，爰依司法院釋字第775號解釋
    意旨，不加重其本案犯罪之最低本刑，然該罪法定最高本刑
    部分，依法仍應加重。　　
肆、撤銷原判決之理由及量刑審酌事項　　
一、原審因予論罪科刑，固非無見，惟本案尚無足夠證據證明被
    告是「明知」未得曾建偉之同意或授權而為本案，僅能認定
    其至少係基於不確定故意（間接故意）為之，原審認被告係
    基於明知之直接故意為本案犯行（見原判決事實欄第一行）
    ，尚有未恰，是雖被告上訴意旨持前詞否認犯行，並非可採
    ，業據本院論駁如前，但原判決既有上開未恰之處，本院仍
    應予以撤銷改判。
二、本院爰以行為人之責任為基礎，審酌被告冒用他人名義租賃
    車輛並於上開文件偽簽他人姓名、指印之行為，造成告訴人
    曾建偉無端受訟累並影響陳立租車公司營運管理之正確性，
    實值非難，其犯罪之動機、目的、手段及所生損害程度，前
    於原審坦承犯行迄至本院卻否認犯行，無從於犯後態度部分
    為有利於被告之斟酌，兼衡被告自陳國中畢業之教育程度，
    入監前從事冷氣維修業務，已婚與妻子及兩名未成年子女同
    住，經濟狀況勉持之家庭生活經濟狀況（見原審卷第70頁；
    本院卷第200頁）等一切情狀，量處如主文第2項所示之刑，
    並諭知如易科罰金之折算標準。
三、沒收部分：
㈠、被告於汽車試駕合約書、汽車租賃契約上所偽簽之「曾建偉
    」簽名及指印共計10枚（含簽名4枚、指印6枚），屬偽造之
    署押，均應依刑法第219條規定宣告沒收。
㈡、至被告偽造之上開汽車試駕合約書、汽車租賃契約等私文書
    ，業經被告持以租車而交由陳立租車公司收執為憑，已非屬
    被告所有之物，爰不予宣告沒收。
據上論斷，應依刑事訴訟法第369條第1項前段、第364條、第299
條第1項前段，刑法第210條、第216條、第47條第1項、第41條第
1項前段、第219條，判決如主文。
本案經檢察官蔡顯鑫到庭執行職務。
中　　華　　民　　國　　111 　年　　4 　　月　　28　　日
                  刑事第二十庭  審判長法　官  王復生
                                      法　官  蕭世昌
                                      法　官  張紹省
以上正本證明與原本無異。
如不服本判決，應於收受送達後20日內向本院提出上訴書狀，其
未敘述上訴之理由者並得於提起上訴後20日內向本院補提理由書
（均須按他造當事人之人數附繕本）「切勿逕送上級法院」。
                                      書記官  莫佳樺
中　　華　　民　　國　　111 　年　　4 　　月　　28　　日
附錄：本案論罪科刑法條全文
中華民國刑法第210條
偽造、變造私文書，足以生損害於公眾或他人者，處五年以下有
期徒刑。

中華民國刑法第216條
行使第210條至第215條之文書者，依偽造、變造文書或登載不實
事項或使登載不實事項之規定處斷。